【裁判字號】    97,訴,5494
【裁判日期】    971029
【裁判案由】    第三人異議之訴
【裁判全文】
臺灣臺北地方法院民事判決              97年度訴字第5494號
原      告  乙○○
            丙○○
            丁○○
前三人共同
訴訟代理人  郭睦萱律師
被      告  華南商業銀行股份有限公司
法定代理人  甲○○
訴訟代理人  胡坤佑律師
訴訟代理人  戊○○
上列當事人間第三人異議之訴事件，本院於九十七年十月二十二
日言詞辯論終結，判決如下：
    主  文
本院九十六年度執字第九一二七四號強制執行程序應予撤銷。
訴訟費用由被告負擔。
    事  實及理  由
一、原告起訴主張：
    (一)被告華南銀行股份有限公司（下簡稱華南銀行）曾於民國
      91年4月18日與昌駿電腦股份有限公司（下簡稱昌駿公司
      ）簽訂委任開發國內信用狀契約，並邀被告之被繼承人曾
      葉秀琴（已亡故）、曾建翔擔任契約之連帶保證人。惟昌
      駿公司並未依前揭契約如期清償債務，連帶保證人曾葉秀
      琴又於95年8月8日死亡，此保證債務除由曾建翔仍負連帶
      保證責任外，及並由原告乙○○、丙○○及丁○○等繼承
      ，並經華南銀行起訴請求曾建翔及原告等連帶給付，此業
      經鈞院96年度訴字第1395號判決確定，今又依法聲請強制
      執行。然查，民法繼承篇曾於97年1月2日修正第1148條第
      2項、同年5月7日修正民法繼承篇施行法第1之2條，明定
      繼承人代負之保證責任以其所繼承之遺產為限，且就繼承
      於新法修正前開始者，設有回溯適用之規定。是以，倘繼
      承人所繼承之「保證債務」逾其所繼承之積極財產，執行
      債權人僅得就其所繼承之積極財產為限，始得聲請強制執
      行，逾此部分則非屬責任財產，無由成為強制執行之標的
      。
    (二)本件被告聲請強制執行之範圍已逾越繼承人等所繼承之積
      極遺產，其理由如下：
      1.按「被繼承人死亡後始發生代負履行之保證契約債務，
        雖亦為繼承之標的，惟因係於被繼承人死亡後始發生，
        繼承人於繼承時無法預知，以致不能確實主張權益，故
        不宜由繼承人負無限制的清償責任，爰增定第二項規定
        ，明定繼承人對於繼承開始後始發生代負履行責任之保
        證契約債務，僅以所得遺產為限，負清償責任」民法第
        1148條第2項修正理由闡述甚明。申言之，為避免繼承
        人負擔無可預見之債務，新法於概括繼承主義下，就繼
        承開始後，繼承然所代負之保證債務，例外僅以其所繼
        承之遺產為限，負保證責任。
      2.97年5月7日修正民法繼承編施行法第1之2條復明定「繼
        承在民法繼承編中華民國97年1月4日前開始，繼承人對
        於繼承開始後，始發生代負履行責任之保證契約債務，
        由其繼續履行債務顯失公平者，得以所得遺產為限，負
        清償責任」。準此，新法繼承篇亦慮及修正前已發生之
        繼承保證債務事件，許多繼承人尚陷於天外飛來債務中
        ，影響其權益甚鉅，亦顯失公平，為保障此類繼承人，
        爰增設本條追溯適用新法之規定，並以繼承所得遺產為
        限，負清償責任，以維公平正義（詳原證二徐中雄立委
        提案說明）。
      3.經查，本件系爭連帶保證債務之被繼承人曾葉秀琴於95
        年8月8日死亡，嗣由原告等人共同繼承，且本繼承事件
        始於97年1月4日前，原告等係於被繼承人死亡後始因繼
        承關係代負被繼承人之保證債務，核與民法繼承篇施行
        法第1之2條規定相符。準此，原告等僅需以繼承之遺產
        為限負清償保證之責任，至為灼然。被告自無由執首揭
        執行名義對原告之固有財產聲請強制執行。
      4.復且，原告對於被繼承人為他人之連帶保證人，以及該
        連帶保證之內容及範圍全然毫無所悉，致原告等未能於
        繼承發生時，依法為限定繼承，現令原告擔負該筆保證
        債務，何能謂公平？實則本件原告等目前均陷入經濟困
        境，原告乙○○現育有三名子女，皆仍在學（一名就讀
        私立大學、二名就讀國中），妻子為傳統家庭主婦，家
        計均賴其負擔，現因鈞院查扣其薪津三分之一，對其更
        是雪上加霜；原告丙○○現育有二名子女，皆仍在學（
        一名就讀高中、一名就讀國中），因就業不順，生活重
        擔均由妻子一肩扛起，倘其房地遭鈞院查封拍賣，全家
        當流落街頭，情何以堪；原告丁○○為單親家庭，育有
        一子，近因經濟不景氣已在家失業多年，只能靠零時工
        及親朋資助，勉強溫飽，倘其房地遭鈞院查封拍賣，當
        流離失所，情何以堪；可見倘由原告繼續負擔保證債務
        ，難謂非無顯失公平情事。
    (三)民法繼承篇施行法第1之2條於97年5月7日修正後，除原告
      乙○○等所繼承之遺產外，其餘固有財產並非本件強制執
      行程序之責任財產，被告對之聲請強制執行，原告自得援
      引強制執行法第15條提起第三人異議之訴：
      1.查「第三人就執行標的有足以排除強制執行之權利者，
        得於強制執行程序終結前，向執行法院對債權人提起異
        議之訴」強制執行法第15條定有明文。又「限定繼承之
        繼承人，就被繼承人之債務，唯負以遺產為限度之物的
        有限責任。故就被繼承人之債務為執行時，限定繼承人
        僅就遺產之執行居於債務人之地位，如債權人就限定繼
        承人之固有財產聲請強制執行，應認限定繼承人為強制
        執行法第15條之第三人，得提起第三人異議之訴，請求
        撤銷強制執行程序」最高法院77年台抗字第143號判例
        可資參照。
      2.承上，民法繼承篇第1之2條規定，繼承人僅以所繼承之
        遺產為限代負保證責任，而此制度之設計乃為保障無可
        預見該保證債務之繼承人，允以繼承遺產為限負物之有
        限責任，其性質上類同民法第1154條之限定繼承，蓋兩
        者之制度目的均在保障繼承人，避免負擔過重之繼承債
        務以維護其人格之獨立性。本件被告之債權額為新臺幣
        （下同）507萬2876元，被繼承人之遺產為「固勵金屬
        實業有限公司之出資額5萬3000元」、「昌駿電腦股份
        有限公司股份十萬股，核定價額為126萬元」及「現金
        2000元」，共計131萬5000元（詳原證五），是被告僅
        得於被繼承人之積極遺產範圍內，對原告等聲請強制執
        行。逾此部分之強制執行標的則屬原告固有財產，依法
        需由被告另取得執行名義始得對之進行查封、拍賣等相
        關執行程序。詎料，被告未詳加審酌前揭情事，逕以逾
        越原告等所繼承之積極遺產向鈞院聲請強制執行。為此
        ，爰參酌最高法院前揭判例意旨提起第三人異議之訴，
        請求鈞院撤銷強制執行程序。
    (四)退步言之，縱鈞院認為民法繼承篇施行法第1之2條所稱「
      得以所得遺產為限，負清償責任」係指被繼承人之遺產總
      額而非特定之「出資額」、「股份」及「現金」，復而認
      定本件就逾越被繼承人之遺產總額所為之執行程序，原告
      等人仍係居於債務人之地位，而應以債務人異議之訴為救
      濟途徑始為適法。惟查，97年5月7日民法繼承篇施行法第
      1之2條之修正，係發生於執行名義成立後，消滅或妨礙被
      告請求之事由，原告等未及於言詞辯論終結前提出抗辯，
      自得於執行程序終結前提起「債務人異議之訴」以資救濟
      ，準此，亦請鈞院於認定原告等所提第三人異議之訴並非
      適法時，另予審酌被告之債權額業因民法繼承篇第1之2條
      之修正而有所減縮，核與強制執行法第14條第1項債務人
      異議之訴之要件相符，並以此撤銷本件執行程序。
    (五)訴之聲明：
      鈞院96年度執字第九一二七四號所為之強制執行程序應予
      撤銷。
二、被告抗辯則以：
    (一)兩造間關於原告繼承保證債務業於96年9月27日經鈞院96
      年度訴字第1395號一審判決勝訴確定，並於96年12月11日
      具狀聲請強制執行其財產所得，現由鈞院以96年度執字第
      91274號執行中。該強制執行事件係另債權人萬泰商業銀
      行股份有限公司案件，而民法繼承編施行法修正於執行程
      序後，故該執行案件實依法有據，非原告指稱聲請強制執
      行範圍已逾越繼承人等所繼承之積極財產。
    (二)依97年5月7日修正民法繼承編施行法第1之2條「... 由其
      繼續履行債務顯失公平者，得以其所得遺產為限... 」，
      最高法院對「顯失公平迄今尚無具體案例及見解可供參酌
      」，故不宜以原告片面之詞認定。
    (三)答辯聲明：
      駁回原告之訴。
三、兩造不爭執事實：
    (一)案外人昌駿公司於91年4月18日邀集曾葉秀琴、曾建翔為
      連帶保證人簽立委任開發國內信用狀契約，昌駿公司自95
      年6月間即陸續簽立申請書向被告申請開發國內信用狀十
      九筆，共計507萬2876元。嗣連帶保證人曾葉秀琴於95年8
      月8日過世，其法定繼承人為原告乙○○、丙○○、丁○○。
    (二)因昌駿公司95年11月起未依約清償，被告乃以原告為連帶
      保證人曾葉秀琴之繼承人為由，主張原告等人應繼承連帶
      保證之法律關係，案經鈞院96年度訴字第1395號判決確定
      。被告並向原告等聲請強制執行程序，案件現由本院民事
      執行處以96年度執字第91274號執行中。
    (三)被告曾以原告乙○○、丙○○、丁○○及訴外人昌駿公司
      、曾建翔為被告，訴請清償債務，經本院96年度訴字第13
      95號判令原告應連帶給付如附表編號一至編號十三墊款金
      額所示之本金、利息及違約金。
    (四)依國稅局出具之遺產免稅證明書曾葉秀琴之遺產共131萬5
      000元，而被告之債權額為357萬2334元（尚未計違約金及
      利息，見被告於97年10月22日之言詞辯論筆錄）。
四、得心證之理由：
    (一)按「繼承在民法繼承編中華民國九十七年一月四日前開始
      ，繼承人對於繼承開始後，始發生代負履行責任之保證契
      約債務，由其繼續履行債務顯失公平者，得以所得遺產為
      限，負清償責任」民法繼承編施行法第1之2條第1項定有
      明文。復按「第三人就執行標的有足以排除強制執行之權
      利者，得於強制執行程序終結前，向執行法院對債權人提
      起異議之訴」強制執行法第15條定有明文。又「限定繼承
      之繼承人，就被繼承人之債務，唯負以遺產為限度之物的
      有限責任。故就被繼承人之債務為執行時，限定繼承人僅
      就遺產之執行居於債務人之地位，如債權人就限定繼承人
      之固有財產聲請強制執行，應認限定繼承人為強制執行法
      第15條之第三人，得提起第三人異議之訴，請求撤銷強制
      執行程序」最高法院77年台抗字第143號判例可資參照。
    (二)經查，本件被告之債權額為新臺幣（下同）507萬2876元
      ，被繼承人之遺產為「固勵金屬實業有限公司之出資額5
      萬3000 元」、「昌駿電腦股份有限公司股份十萬股，核
      定價額為126萬元」及「現金2000元」，共計131萬5000元
      （詳原證五），如原告符合民法繼承編施行法第1之2條第
      1項之規定，被告僅得於被繼承人之積極遺產範圍內，對
      原告等聲請強制執行，經本院調院本院96年度執字第3127
      4號執行卷，被告係針對原告之不動產、薪資、存款進行
      扣押，尚非就被繼承人之財產聲請執行，故原告提起第三
      人異議之訴，其當事人適格並無欠缺。
    (三)雖被告抗辯稱：兩造間關於原告繼承保證債務業於96年9
      月27日經鈞院96年度訴字第1395號一審判決勝訴確定，並
      於96年12月11日具狀聲請強制執行其財產所得，現由鈞院
      以96年度執字第91274號執行中。惟該法係修正於前判決
      言詞辯論終結後，原告自得提起本訴。
    (四)審酌該條文立法修正徐中雄立委提案說明「民法繼承編條
      文縱於96年12月14日修正通過，明訂繼承人對於被繼承人
      之連帶保證債務，僅負有限責任。惟前法修正前已發生之
      繼承保證債務事件，許多繼承人尚陷於天外飛來債務中，
      影響其權益甚鉅，亦顯失公平，為保障此類繼承人，爰增
      設本條追溯適用新法之規定，並以繼承所得遺產為限，負
      清償責任，以維公平正義」。銀行業者在審酌保證人之資
      格，並不會審酌其繼承人之資力及財產，尚難認為繼承開
      始後，繼承人應成為保證人，故嚴格解釋「繼承人對於繼
      承開始後，始發生代負履行責任之保證契約債務」，該條
      文適用之機會甚少，該條之解釋即與再修正之立法意旨不
      相符何；更何況，繼承人是否繼承保證契約，學說上本有
      爭執，亦有認為保證人死亡後，主債務人之債務，不應由
      保證人之繼承人負責者，如此一來，該條恐成具文。從而
      ，就該條文「繼承人對於繼承開始後，始發生代負履行責
      任之保證契約債務，顯失公平」之解釋，自應審酌該立法
      意旨予以目的性擴張，如認為繼承人陷於天外飛來債務之
      情事，自應認為顯失公平。
    (五)經查，原告均未參與昌駿公司之經營，且未有積極證據證
      明原告對該保證債務知情，如認原告應負該保證責任，自
      屬顯失公平。從而，原告之主張為有理由，應予准許。
五、兩造其餘之攻擊或防禦方法及提出之證據，經本院斟酌後，
    認為均不足以影響本判決之結果，自無逐一詳予論駁之必要
    ，併此敘明
六、結論：原告之訴為有理由，依民事訴訟法第385條第1項、第
    78 條，判決如主文。
中    華    民    國    97    年    10    月    29    日
                  民事第四庭    法  官  趙子榮
以上正本係照原本作成
如對本判決上訴，須於判決送達後20日內向本院提出上訴狀
中    華    民    國    97    年    10    月    29    日
                                書記官  謝榕芝


司法院資訊處製作；財團法人民間司法改革基金會備份。
